臺灣桃園地方法院民事判決　　　　　　 99年度重訴字第372號
原　　　告　曾緞
　　　　　　吳志成
　　　　　　吳蘭英
　　　　　　吳蘭美
　　　　　　吳志川
共　　　同
訴訟代理人　邱鎮北律師
複　代理人　章世鴻
被　　　告　曾炳煌
訴訟代理人　蔡榮德律師
    主  文
確認被告就坐落桃園縣大溪鎮○○段南興小段八十之七地號土地
（面積：一五四平方公尺、權利範圍：全部），以桃園縣大溪地
政事務所民國八十五年溪電字第一一九三七一號收件，並於民國
八十五年八月二日登記，以被告為權利人所設定之新台幣捌佰萬
元最高限額抵押權所擔保之新臺幣捌佰萬元債權不存在。
被告應將前項抵押權登記予以塗銷。
訴訟費用由被告負擔。
    事實及理由
壹、程序方面：
    按民事訴訟法第247 條所謂即受確認判決之法律上利益，係
    指因法律關係之存否不明確，致原告在私法上地位有受侵害
    之危險，而此項危險得以對於被告之確認判決除去之者而言
    ，故確認法律關係成立或不成立之訴，苟具備前開要件，即
    得謂有即受確認判決之法律上利益（最高法院42年台上字第
    1031號判例參照）。查本件原告5 人為訴外人吳生明之繼承
    人，被告持有以吳生明為發票人之本票2 紙（下稱系爭本票
    ），主張對吳生明有以如主文第1 項所示土地（下稱系爭土
    地）擔保之債權，並以原告為相對人向本院聲請拍賣該抵押
    物，此經本院調取99年度司拍字第860 號拍賣抵押物民事裁
    定卷宗及99年度抗字第197 號拍賣抵押物裁定抗告卷宗核閱
    屬實，惟原告否認該抵押權及所擔保債權之存在，則該抵押
    權及所擔保債權之存否，非僅牽涉系爭土地有無被查封拍賣
    之可能，且亦影響該土地之交易價值，已致原告在私法上地
    位有受侵害之危險，而此項危險既得以對於被告之確認判決
    除去之，應認原告本件所提確認之訴部分，乃有即受確認判
    決之法律上利益，合先敘明。
貳、實體方面：
一、原告起訴主張：坐落桃園縣大溪鎮○○段南興小段80-7地號
    土地（即系爭土地）為伊5 人之被繼承人吳生明（於民國86
    年1 月5 日死亡）所有。系爭土地於85年8 月2 日設定抵押
    權（下稱系爭抵押權）予被告，以擔保吳生明對被告所負新
    臺幣（下同）800 萬元之債務。然吳生明與被告素不相識，
    且經濟狀況小康，無須向被告借貸800 萬元，亦未曾收到被
    告交付之款項，更不曾承擔繼子即訴外人陳慶祥之債務，且
    系爭土地於85年時根本不值800 萬元，又吳生明往生迄今已
    近14年，期間均未見被告前來催討借款，直至99年底始聲請
    拍賣抵押物，實與常理相違，又該2 紙系爭本票上之字跡並
    非吳生明之字跡，票上亦僅有吳生明之印文而無簽名，應非
    吳生明所簽發。復依桃園縣大溪地政事務所之資料所示，被
    告自行代理吳生明與自己為法律行為，業已違反民法第106
    條規定，復未經吳生明以書面為特別委任，有違民法第531
    條、第534 條第1 項之規定，依民法第71條規定，其法律行
    為應屬無效，並聲明：如主文所示等語。
二、被告則辯稱：陳慶祥為原告曾緞與訴外人陳阿木所生之子，
    原告曾緞與吳生明結婚後，曾為吳生明所收養，嗣又終止收
    養。因陳慶祥約自83年間起陸續向其借款而無力清償，原告
    曾緞曾欲提供名下所有3 筆土地以供擔保，惟事後故不提出
    所有權狀正本，致未能完成該抵押權設定，嗣乃經陳慶祥找
    吳生明與其協商，吳生明同意將陳慶祥積欠其之800 萬元債
    務視為自己之債務（陳慶祥仍須負連帶責任），並簽立系爭
    本票2 紙共800 萬元，復為擔保該債務，而簽立切結書並提
    出印鑑證明，供其辦理設定系爭抵押權，以擔保上開債權（
    下稱系爭債權），系爭抵押權於85年7 月間送件登記時，於
    登記申請書上既「已載明有委任關係」（由代理人辦理），
    故依84年7 月12日修正前之土地登記規則第37條第1 項、第
    3 項規定，雙方並無需另外再提出委任書，且蓋有吳生明印
    文之切結書上，亦載明吳生明同意將系爭土地設定予其之意
    旨，且系爭抵押權乃其與吳生明各自為合意之法律行為，雙
    方均各自以自己名義訂定並用印，並無委由他人代理之問題
    ，僅係推由一方代理自己去辦理行政登記手續，自無所謂雙
    方代理之疑慮。另原告居住在系爭土地上十多年，若系爭抵
    押權為其偽造，原告豈有十多年來均無異議？況嗣吳生明過
    世，原告為繼承人對所繼承吳生明系爭土地上之建物辦理稅
    捐登記變更為原告曾緞所有，對居住房屋坐落之所繼承系爭
    土地設定系爭抵押權乙節豈有不知？本件系爭抵押權及債權
    完全真實而無不法等語，並聲明：駁回原告之訴。
三、原告主張：系爭土地為吳生明所有，經桃園縣大溪地政事務
    所以85年溪電字第119731號收件，於85年8 月2 日為以被告
    為權利人之本金最高限額800 萬元之系爭抵押權設定登記，
    而吳生明已於86年1 月5 日死亡，伊為吳生明之全體繼承人
    ，被告於99年10月8 日持系爭本票以伊為相對人向本院聲請
    拍賣系爭土地，經本院司法事務官於同年月20日以99年度司
    拍字第860 號裁定准許確定等情，業據提出與伊所述相符之
    系爭土地登記第二類謄本、本院簡易庭99年度司拍字第860
    號民事裁定、系爭本票（以上均為影本）、吳生明之繼承系
    統表、渠與原告之戶籍謄本、死亡證明書附卷可稽（見本院
    卷第8-11、18-25 、37頁），復經本院依職權向桃園縣大溪
    地政事務所調閱系爭抵押權設定登記申請資料，經桃園縣大
    溪地政事務所以100 年2 月24日溪地登字第1000000603號函
    檢具相關申請資料在卷可考（見本院卷第61-73 頁），本院
    並調閱上述拍賣抵押物卷宗無誤（含相對人提起抗告經駁回
    之卷宗），且為被告所不爭執，應認屬實。
四、原告復主張：陳慶祥與被告間並無消費借貸之法律關係存在
    ，吳生明亦不曾承擔該筆債務，更未向被告借款800 萬元，
    復未同意並委任被告辦理設定系爭抵押權之行為等語，然為
    被告所否認，並以前詞置辯，經查：
  (一)按當事人主張有利於己之事實，就其事實有舉證之責任，民
    事訴訟法第277 條前段定有明文。又「確認法律關係不存在
    之訴，如被告主張其法律關係存在時，應由被告負舉證責任
    。」最高法院著有42年台上字第170 號判例可資參照。次按
    ，「稱消費借貸者，於當事人間必本於借貸之意思合致，而
    有移轉金錢或其他代替物之所有權於他方之行為，始得當之
    。是以消費借貸，因交付金錢之原因多端，除有金錢之交付
    外，尚須本於借貸之意思而為交付，方克成立。倘當事人主
    張與他方有消費借貸關係存在者，自應就該借貸意思互相表
    示合致及借款業已交付之事實，均負舉證之責任，其僅證明
    有金錢之交付，未能證明借貸意思表示合致者，仍不能認為
    有該借貸關係存在。」亦有最高法院98年度台上字第1045號
    判決要旨可參。再按，「第三人與債權人訂立契約承擔債務
    人之債務者，其債務固於契約成立時移轉於該第三人，惟第
    三人與債權人訂立之契約，係由該第三人加入為債務人，而
    與原債務人就同一債務各負全部給付之責任者，雖學說上稱
    為重疊的債務承擔，究與民法第三百條所規定之免責的債務
    承擔不同，原債務人就其債務仍與該第三人連帶負其責任。
    」「承擔債務，須有第三人與債權人訂立承擔債務之契約，
    其債務始移轉於該第三人。」「債務承擔契約，係以移轉債
    務於第三人為目的之契約，故先以有債務之存在為前提。」
    則分別有最高法院23年上字第1377號判例、20年上字第1473
    號判例、71年度台上字第5087號判決要旨可查。本件被告主
    張其與陳慶祥間之系爭債權存在，嗣並經吳生明就系爭債權
    為重疊之債務承擔等語，依上開說明，自應由被告就其交付
    800 萬元之金錢予陳慶祥，並與陳慶祥就該消費借貸關係已
    有意思表示合致，及其與吳生明有成立該債務承擔契約之意
    思表示合致等之事實，負舉證之責。
  (二)關於被告借款800 萬元予陳慶祥而成立系爭債權乙節，被告
    係主張陳慶祥自83年起陸續向其借款等語，並提出被告於83
    、84年間將約1,101 萬元之金錢匯入陳慶祥於桃園縣大溪鎮
    農會帳戶之存根為證（見本院卷第106 、107 頁），惟本院
    依被告之聲請通知證人陳慶祥到庭證稱：「（問：你與被告
    有債務關係嗎？）沒有，我以前有組一個建設公司，他有投
    資我暗款，起初投資200 萬元，但後來有一直增加及轉投資
    ，實際出資的金額是2 、3 百萬元，現在有4 個投資案，每
    個投資案有200 萬元的股份，但因為都還沒有賣，所以盈或
    虧還不知道。」「（問：你是否有欠被告800 萬元？）因為
    投資合夥都還沒有終結，所以不能說我欠他800 萬元，另外
    我有提供土地登記在被告名下，就是把投資案中的一筆土地
    登記在他名下，讓他安心。」「（被告提出85年往來對帳單
    、證人在大溪農會支票存款帳號的紀錄，問：證人在大溪農
    會有無支票帳號？是否你簽的？）我以前有在大溪農會開立
    帳戶，是被告所提出的往來對帳單上面不是我簽名，內容我
    也沒有看過。」「（問：這些往來資料是否正確？）匯款資
    料正確，但是我也有付款給被告過，這是過去的金錢往來，
    也都是投資款，並不是借貸，我和被告間沒有借貸關係，而
    且這些投資的標的都還沒有買賣。對帳單上面所載投資的土
    地是正確的」等語（見本院卷第78、79頁），而依被告所提
    出之往來對帳單所示（見本院卷第98頁），被告與陳慶祥確
    有土地投資事宜存在，是被告雖然確有交付金錢予被告之事
    實存在，惟依證人陳慶祥所為證述，仍無法證明其二人間有
    該部分成立消費借貸關係之意思表示合致之事實，此外，被
    告已未能再就其與陳慶祥存有800 萬元消費借貸關係之意思
    表示合致乙節進一步舉證以實其說，被告主張其對陳慶祥有
    系爭債權存在云云，尚乏實據，而無可採。至於被告另提出
    原告曾緞之印鑑證明、土地所有權狀影本（見本院卷第108
    、109 頁）以證明原告曾緞為擔保陳慶祥所欠被告債務及清
    償債務，曾同意提供名下所有3 筆土地供被告設定最高限額
    抵押權，卻於完成申請書用印後，故不提出所有權狀正本，
    致未能完成抵押權登記等情，惟被告持有上開資料之原因多
    端，非必出於被告所述上情，況且，事實上原告曾緞亦無以
    名下土地設定抵押權予被告以擔保陳慶祥對被告所負債務，
    是被告此部分所辯，顯無可採，附此敘明。
  (三)次查，關於吳生明與被告是否就系爭債權成立債務承擔契約
    乙節，雖據被告提出切結書乙紙及系爭本票2 紙為證（見本
    院卷第50、51頁），惟依該紙於85年3 月26日所簽立切結書
    記載：吳生明提供系爭土地及其上建物為抵押作為向被告借
    貸800 萬元之擔保，上述款項業於85年3 月26日全部收訖無
    誤等語，應認係吳生明因於切結書簽立當日向被告借得800
    萬元之金錢，為擔保該消費借貸關係而提供系爭土地及其上
    建物為被告設定抵押權，此情顯與被告主張吳生明係為承擔
    陳慶祥自83年起陸續向其所借800 萬元之債務所為云云，並
    不相符，則被告既以該切結書作為伊債權確保之方式，何以
    不依事實而為記載，顯違常情事理，是依該切結書之內容，
    已難認被告此部分之主張屬實。且查，被告於原告因其以系
    爭本票行使系爭抵押權，而向臺灣桃園地方法院檢察署檢察
    官告訴被告偽造有價證券等之刑事案件偵查程序中（下稱本
    件偵查案件）曾經陳稱：該切結書係由其所寫，但是由吳生
    明親自蓋用印鑑章等語明確（見本件偵查案件99年度他字第
    5987號卷第15頁），惟於本院自承：切結書上吳生明之簽名
    並非吳生明所親簽等語（見本院卷第142 頁），則依被告所
    述，切結書既係經吳生明親自用印，何以不由吳生明親自簽
    名於其上，吳生明又非不識字而不能親自簽名，何須由他人
    代簽？上開各節均與常情有違，則切結書上之吳生明印章於
    斯時是否由吳生明所持有、是否為吳生明親自用印乙節，亦
    屬有疑。再者，依卷附系爭抵押權設定資料所示，該抵押權
    設定契約書立約日期原為85年3 月29日，嗣經塗改為同年7
    月29日（即將「3 」月改更為「7 」月），塗改處並蓋有被
    告與吳生明之印章，資料中並附有吳生明85年7 月17日之印
    鑑證明（見本院卷第65、73頁），又依桃園縣大溪鎮戶政事
    務所100 年2 月23日桃溪戶字第1000000760號函所檢附之吳
    生明印鑑變更登記申請書及印鑑證明申請書所示（見本院卷
    第74-76 頁），吳生明於85年7 月17日以原印鑑遺失為由申
    請變更印鑑，並於同日申請印鑑證明，該印鑑證明並經用以
    設定系爭抵押權，惟上述切結書係簽立於85年3 月26日，並
    載有：因系爭土地上之建物所有權狀遺失，申請補發特於40
    天內補狀後，再無條件交給被告辦理設定抵押權登記等語，
    不僅與兩造所不爭執之該地上物係屬未辦保存登記之建物而
    無法設定抵押權之事實不符，且依切結書上開記載，被告就
    其所辯吳生明承諾設定予其之抵押權，僅欠缺該地上物之所
    有權狀，又依被告自承：因辦理抵押權須要印鑑，印鑑確實
    是由吳生明交予被告等語（見本院卷第113 頁），應認被告
    於切結書簽立時起即持有吳生明之印鑑，則何以嗣有吳生明
    於85年7 月17日以遺失為由，申請變更印鑑為被告用以辦理
    系爭抵押權設定登記印鑑之情事？顯見該印鑑並非吳生明於
    85年3 月間經登記在案之印鑑章，該印鑑係於85年7 月17日
    始經變更為吳生明登記之印鑑，則依上開情事綜合以觀，被
    告持有吳生明之印鑑而以吳生明代理人身分辦理系爭抵押權
    設定登記（詳後述）之經過，處處存有可疑之處，本院實難
    以上述切結書及系爭抵押權設定之事實，即認被告主張吳生
    明同意承擔陳慶祥所負800 萬元債務云云屬實。準此以言，
    吳生明之印章既可能於上述切結書簽立時已由他人持有，因
    此，被告雖另提出系爭本票為證，然其上僅蓋有吳生明之印
    章而未據吳生明簽名於其上，則吳生明是否有簽發系爭本票
    之事實亦屬有疑，而此部分未據被告另行舉證以實其說，本
    院難認系爭本票為吳生明所簽發，自不足以之佐證被告所辯
    吳生明承擔陳慶祥對被告所負系爭債權之事實。
  (四)再查，系爭抵押權之權利人為被告，義務人即債務人為吳生
    明，其設定登記並係由被告代理吳生明所為，此有前述系爭
    抵押權之設定資料在卷可考，是吳生明並未為系爭抵押權之
    設定行為，要可認定。被告雖辯稱：蓋有吳生明印文之切結
    書上，已載明吳生明同意將系爭土地設定予其之意旨，係由
    其與吳生明合意之法律行為，故無須另提出書面委任，亦無
    雙方代理之疑慮等語（見本院卷第125 、126 頁），可知被
    告辯稱其得代理吳生明辦理系爭抵押權設定之行政登記手續
    ，係基於上述切結書與吳生明所成立系爭抵押權設定之意思
    表示合致，惟基於前開理由，本院難認卷附切結書係由吳生
    明與被告所成立，該切結書無法證明吳生明有設定系爭抵押
    權予被告之意思表示，因此，系爭抵押權業已設定登記之事
    實，既係出於被告所為，本院自難採為吳生明同意以系爭土
    地設定系爭抵押權予被告事實之論據，則吳生明既無設定系
    爭抵押權予被告之意思表示，系爭抵押權之設定自屬無效，
    堪予認定。至於被告辯稱：如系爭抵押權係出於被告偽造，
    何以原告十多年來均未異議等語，惟查，系爭土地迄至本件
    言詞辯論終結時仍登記為吳生明所有，原告並未辦理繼承登
    記乙節，有前述系爭土地登記謄本在卷可稽，且為被告所不
    爭執，則原告為吳生明之繼承人，如無特殊情事，未就吳生
    明所遺之財產調查是否有何負擔經設定登記，衡諸常情尚無
    不符，原告主張係因遭被告向法院聲請本件拍賣抵押物裁定
    始知上情等語，尚屬可採，自不足以此情佐證系爭抵押權之
    設定係出於吳生明之意，被告此部分所辯，仍無可採，併此
    敘明。
五、綜上所述，被告不能證明陳慶祥負欠其800 萬元之系爭債權
    ，並由吳生明同意承擔該債務，本院自難採信被告此部分主
    張債權存在云云屬實，又被告亦不能證明系爭抵押權之設定
    係出於吳生明之意思表示，系爭抵押權之設定自屬無效，被
    告自負有塗銷之義務。從而，原告請求確認伊所有之系爭土
    地，於85年8 月2 日設定登記之系爭抵押權所擔保之債權不
    存在，及請求被告塗銷系爭抵押權之設定登記，為有理由，
    均應准許。
六、本件事證已臻明確，兩造其餘之主張、陳述及所提之證據資
    料，核與判決結果無何影響，爰不一一論述，附此敘明。
七、據上論結，本件原告之訴為有理由，依民事訴訟法第78條，
    判決如主文。
中    華    民    國   100    年    11    月    16    日
                  民事第一庭    法  官  范明達
以上正本係照原本作成。
如對本判決上訴，須於判決送達後20日內向本院提出上訴狀。
如委任律師提起上訴者，應一併繳納上訴審裁判費。
中    華    民    國   100    年    11    月    17    日
                                書記官  李心怡